【裁判字號】    99,家訴,4
【裁判日期】    990518
【裁判案由】    確認遺贈關係存在等
【裁判全文】
臺灣彰化地方法院民事判決               99年度家訴字第4號
原      告  己○○
訴訟代理人  周志峰律師
被      告  財政部國有財產局即被繼承人莊金波之遺產管理人
法定代理人  丁○○
訴訟代理人  乙○○
複代理人    甲○○
上當事人間請求確認遺贈關係存在等事件，本院於民國99年5月
4日言詞辯論終結，判決如下：
    主      文
被告應於清償被繼承人之債務及繳納遺產稅後，將剩餘之如附表
一所示不動產移轉所有權登記給原告，並將剩餘之如附表二所示
之土地徵收補償金交付給原告。
訴訟費用由被繼承人莊金波之遺產負擔。
    事實及理由
一、原告起訴主張：
（一）按本案屬於遺贈事件，依民事訴訟法第十八條第一項規定
      得由繼承開始時被繼承人住所地之法院管轄，而本案被繼
      承人莊金波死亡時之住所地在彰化縣芬園鄉境內，故鈞院
      有管轄權，此合先敘明。
（二）次按原告起訴主張對被繼承人莊金波有遺贈關係（或死因
      贈與關係）存在，而系爭遺贈關係（或死因贈與關係）若
      證明存在，原告將來即有請求交付遺贈物之權利，原告顯
      有受確認判決之法律上利益，此合先敘明。
（三）緣本案被繼承人莊金波為原告之伯父，莊金波不幸於87年
      9月1日罹患肝癌死亡。又莊金波死亡後，鈞院已指定財政
      部國有財產局為其遺產管理人（本院89年度管字第19 號
      民事裁定）。莊金波於死亡前之87年8月28日因臥病手難
      握筆書寫但意識清楚，乃以代筆遺囑方式立下遺矚，該遺
      囑第（1）條表示：「我今生未結婚，膝下無任何子嗣，
      且均與我弟莊火石共同生活，無奈我弟又早我往生，自我
      弟往生後，遺留其子女均與我共同生活，視我如父，若於
      我往生後，本人所有之財產均由己○○繼承」等語、第（
      3）條表示：「本人所有之芬園鄉縣○段595、595-1、764
      -2、799、803-1、804、846-1、802等八筆土地均由己○○繼承」等語。
（四）原告非屬民法第1138條所列莊金波法定繼承人順序之列，
      本無繼承莊金波財產之權利，前述遺囑所載由原告「『繼
      承』取得」莊金波財產之用語，固與現行繼承規範有違，
      然探求莊金波之真意在於讓原告取得伊之遺囑所載身後財
      產即上述彰化縣芬園鄉縣○段595地號等八筆土地之所有
      權，故解釋上應不需拘泥于文義，探求當事人真意，當應
      認為有發生遺贈（或死因贈與關係）之法律效果，始不違
      背莊金波當時用意。
（五）又前述遺囑（含遺贈或死因贈與關係）之書面文件由莊金
      波本人當時按指印，戊○○女士代筆，丙○○先生、辛○○先生兩人見證，而原告之姊姊庚○○與原告亦均在場，
      此得請上述四位人士作證代筆遺囑與見證、陪同在場見聞
      等之過程，證明原告所述確為真實。
（六）本件訴之聲明「附表」之不動產編號2即彰化縣芬園鄉縣
      ○段595之1地號，原告於近日得知其於起訴後之99年2 月
      22日已以「徵收」為原因被移轉所有權登記給中華民國所
      有，管理者為「經濟部水利署」，此有該筆地號最新之土
      地登記謄本可稽，故該筆地號已無法依原告訴之聲明附表
      所載移轉所有權登記給原告。然該筆地號既有徵收情事，
      當會有政府發放之徵收補償款可資領取，此款項屬於原地
      號經濟價值之變形，被告即被繼承人莊金波之遺產管理人
      若清償被繼承人所遺債務後，就該筆款項若仍有剩餘部分
      ，自應將餘款與其他不動產一併交付給受遺贈人即原告，
      因此就此筆地號應變更聲明為請求徵收補償款之交付。據
      上，本案前述附表一編號2之595之1地號固應從請求移轉
      所有登記之請求中刪除，但同時訴之聲明就此部分應變更
      為「請求徵收補償款之給付」。
（七）民法一千一百七十九條第二項中段規定，管理人應先清償
      被繼承人之債務後，始得交付遺贈物，故本書狀訴之聲明
      為被告即被繼承人莊金波之遺產管理人應於清償被繼承人
      莊金波之債務後將如附表一所示不動產移轉所有權登記給
      原告，並將附表二所示之土地徵收補償金交付給原告。。
二、被告到庭陳稱：由法院認定。對於證人戊○○、丙○○之證
    詞沒有意見，原告所提遺囑原本在90年初就寄給我們，當時
    無法認定遺囑的真偽，對於原告所提證物沒有意見。有一筆
    土地被徵收，確實金額正在跟縣政府函查中，訴訟費用應由
    遺產去負擔等語。
三、按訴狀送達後，原告不得將原訴變更或追加他訴。但有下列
    各款情形之一者，不在此限：四、因情事變更而以他項聲明
    代最初之聲明者。被告於訴之變更或追加無異議，而為本案
    之言詞辯論者，視為同意變更或追加，民事訴訟法第255條
    第1項第四款及第2項定有明文；本件原告起訴時原係合併請
    求確認遺贈關係存在及金錢之給付，然於訴後狀送達後變更
    訴之聲明為交付遺贈物之請求，即撤回確認遺贈關係及金錢
    之給付之請求，因情事變更，再以他項聲請代替原先聲明，
    並撤回確認之訴部分，被告就原告部分撤回、變更後之請求
    ，均不爭執而為本案言詞辯論，查原告所為之撤回、變更於
    法均無不合，合先敘明。
四、得心證之理由：
（一）原告主張立遺囑人即被繼承人莊金波於87年8月28日死亡
      ，死亡後因無繼承人由本院指定財政部國有財產局為其遺
      產管理人，遺有如附表一、二所示財產等情，業據其提出
      莊金波之除戶謄本、土地登記簿謄本及本院89年度管字第
      19號民事裁定影本等件為憑，被告對此亦無異議，應可認
      為真實。
（二）按遺囑，自遺囑人死亡時，發生效力，民法第一千一百九
      十九條定有明文，又遺產稅未繳清前，不得分割遺產、交
      付遺贈或辦理移轉登記，遺產及贈與稅法第八條第一項亦
      有明文。
（三）本件原告復主張立遺囑人即被繼承人莊金波死亡前之87年
      8 月28日，因無子女，平日均由原告照料，故留有遺囑將
      財產全數贈與原告，立遺囑人莊金波雖臥病手難握筆書寫
      但意識清楚，乃以代筆遺囑方式立下遺矚，將被繼承人本
      人所有財產由原告繼承取得，雖原告非被繼承人莊金波之
      法定繼承人，惟依被繼承人遺囑解釋，探求當事人真意，
      當認有發生遺贈之法律效果等情，有原告提出之遺囑影本
      附卷可稽，並經證人戊○○、丙○○到庭具結證稱屬實，
      且為被告所不爭執，堪信為真，則上開遺囑業已於87年8
      月28日發生效力至明，原告主張依立遺囑人於87年8月28
      日所書立之代筆遺囑所載第（1）條表示：「我今生未結
      婚，膝下無任何子嗣，且均與我弟莊火石共同生活，無奈
      我弟又早我往生，自我弟往生後，遺留其子女均與我共同
      生活，視我如父，若於我往生後，本人所有之財產均由己○○繼承」等語、第（3）條表示：「本人所有之芬園鄉
      縣○段595、595- 1、764 -2、799、803-1、804、846-1
      、802等八筆土地均由己○○繼承」等內容，請求交付遺
      贈物，自為有理，惟原告提出不動產附表中之編號2即彰
      化縣芬園鄉縣○段595之1地號，得知其於起訴後之99年2
      月22日已以「徵收」為原因被移轉所有權登記給中華民國
      所有，管理者為「經濟部水利署」，而該筆地號已由被告
      由請補償金在案，亦據被告陳明，故被告即被繼承人莊金
      波之遺產管理人若清償被繼承人所遺債務及遺產稅後，若
      仍有剩餘部分，自應將餘款與其他不動產一併交付給受遺
      贈人即原告，從而，原告依遺囑遺贈之法律關係，請求被
      告即被繼承人莊金波之遺產管理人應於清償被繼承人之債
      務後，將附表一所示不動產移轉所有權登記予原告，並將
      附表二所示土地之徵收補償金交付給原告，尚非無據，應
      予准許。
五、據上論結，本件原告之訴為有理由，依民事訴訟法第78條，
    判決如主文。
中    華    民    國    99    年    5     月    18    日
                        臺灣彰化地方法院家事法庭
                              法    官  謝仁棠
以上正本係照原本作成。
如對本判決上訴，須於判決送達後二十日之不變期間內，向本院
提出上訴狀（須附繕本）。
中    華    民    國    99    年    5     月    18    日
                                書記官  陳瑤芳
附表一：
┌──┬─────────┬────┬────┬────┐
│編號│地號              │面積 (平│所有權人│權利範圍│
│    │                  │方公尺) │        │        │
├──┼─────────┼────┼────┼────┤
│1   │彰化縣芬園鄉縣○段│1656    │莊金波  │10分之1 │
│    │595地號           │        │        │        │
├──┼─────────┼────┼────┼────┤
│2   │彰化縣芬園鄉縣○段│3296    │莊金波  │3分之1  │
│    │764-2地號         │        │        │        │
├──┼─────────┼────┼────┼────┤
│3   │彰化縣芬園鄉縣○段│2047    │莊金波  │10分之1 │
│    │799地號           │        │        │        │
├──┼─────────┼────┼────┼────┤
│4   │彰化縣芬園鄉縣○段│1062    │莊金波  │10分之1 │
│    │802地號           │        │        │        │
├──┼─────────┼────┼────┼────┤
│5   │彰化縣芬園鄉縣○段│10      │莊金波  │5分之1  │
│    │803-1地號         │        │        │        │
├──┼─────────┼────┼────┼────┤
│6   │彰化縣芬園鄉縣○段│92      │莊金波  │5分之1  │
│    │804地號           │        │        │        │
├──┼─────────┼────┼────┼────┤
│7   │彰化縣芬園鄉縣○段│901     │莊金波  │2分之1  │
│    │846-1地號         │        │        │        │
└──┴─────────┴────┴────┴────┘
附表二：
┌─────┬───┬─────┬──────┐
│被徵收地號│面積（│原所有權人│徵收字號    │
│          │平方公│原權利範圍│            │
│          │尺（  │          │            │
├─────┼───┼─────┼──────┤
│彰化縣芬園│609   │莊金波    │彰化縣政府98│
│鄉縣○段  │      │10分之1   │年8月27日府 │
│595-1地號 │      │          │地權字第    │
│          │      │          │0000000000A │
│          │      │          │號          │
│          │      │          │            │
└─────┴───┴─────┴──────┘

司法院資訊處製作；財團法人民間司法改革基金會備份。
